最高法院民事判決　　　　　　　一○○年度台上字第八六五號
上　訴　人　香港商昇達廢料處理有限公司台灣分公司（香港商
　　　　　　太古昇達國際廢料處理有限公司台灣分公司）
法定代理人　汪豪銘
訴訟代理人　陳佩貞律師
　　　　　　李宗德律師
參　加　人　柏盛營造有限公司　　　
法定代理人　劉進輝
上　訴　人　嘉義市政府環境保護局　
法定代理人　陳永豐
訴訟代理人　蔡碧仲律師
上列當事人間請求確認債權存在事件，兩造對於中華民國九十九
年二月九日台灣高等法院台南分院第二審更審判決（九十八年度
重上更(一)字第一五號），各自提起上訴，本院判決如下：
    主  文
兩造上訴均駁回。
第三審訴訟費用由兩造各自負擔。因參加訴訟所生之費用，由參
加人負擔。
    理  由
本件上訴人香港商太古昇達國際廢料處理有限公司台灣分公司之
名稱及其法定代理人，變更為香港商昇達廢料處理有限公司台灣
分公司（下稱昇達公司）及汪豪銘，經聲明承受訴訟，核無不合
，先予敘明。
次查上訴人昇達公司主張：伊持台灣桃園地方法院判命參加人柏
盛營造有限公司（下稱柏盛公司）給付伊新台幣（下同）三千二
百三十七萬六千七百五十七元本息之九十二年度重訴字第一四二
號確定判決，為執行名義（下稱系爭執行名義），聲由台灣台北
地方法院（下稱台北地院）囑託台灣嘉義地方法院（下稱嘉義地
院）為強制執行。經嘉義地院核發執行命令（下稱系爭執行命令
），禁止柏盛公司向對造上訴人嘉義市政府環境保護局（下稱嘉
市環保局）收取關於「嘉義市湖內里八掌溪河川行水區垃圾堆置
場遷移處置工程」（下稱系爭工程）之所有債權或為其他處分；
嘉市環保局亦不得對柏盛公司為清償。嘉市環保局雖以柏盛公司
對伊已無債權存在為由，聲明異議。惟柏盛公司與嘉市環保局簽
訂系爭工程合約（下稱系爭合約）後，因發生不可抗力之「佳上
寶事件」、「淨創美事件」，及其他可歸責於嘉市環保局之事由
，致工程延誤，因而支出合約未約定款項，多次請求嘉市環保局
重新計算合理工程款、工期，並給付第十一期、第十二期工程估
驗款，及退還工程保留款暨履約保證金等，均為嘉市環保局所拒
。柏盛公司乃提付仲裁（下稱系爭仲裁事件），經中華民國仲裁
協會於民國九十四年六月十日，作成九十二年度仲聲信字第○六
一號仲裁判斷書（下稱系爭仲裁判斷書），認定嘉市環保局對柏
盛公司有一千七百二十五萬七千零八十三元之逾期罰款債權，柏
盛公司本得以履約保證金（七百零九萬四千五百元）為抵付，但
因柏盛公司對嘉市環保局另有第十一期、第十二期工程款，及「
回填計畫變更增加施工費用」等，合計三千五百九十萬零六百四
十八元之工程款債權。經以各該債權債務相抵銷後，嘉市環保局
尚應給付柏盛公司一千八百六十四萬三千五百六十五元之本息。
詎嘉市環保局竟否認柏盛公司此項債權之存在，伊有即受確認判
決之法律上利益。爰求為確認柏盛公司對嘉市環保局有一千八百
六十四萬三千五百六十五元，及自九十二年六月十日起加計法定
遲延利息（債權）存在之判決（第一審確認柏盛公司對嘉市環保
局有一千三百三十六萬三千四百二十七元本息之債權存在。兩造
各就所受不利判決部分，提起上訴。本院發回後之原審更審判決
，確認柏盛公司對嘉市環保局有七百四十二萬九千五百七十元本
息之債權存在，駁回昇達公司上訴及嘉市環保局之其餘上訴。兩
造就所受不利判決部分，各自提起第三審上訴）。
上訴人嘉市環保局則以：柏盛公司有逾越完工期限二個月之重大
違約事由，經伊按系爭合約第十二章第十二‧一‧二‧二節之相
關約定，終止合約後，就該公司未完成處理之三萬一千一百五十
四點四三噸剩餘垃圾，以每噸一千八百元，送嘉義縣竹崎鄉垃圾
掩埋場（下稱竹崎掩埋場）處理，所支出五千六百零七萬七千九
百七十四元費用（下稱系爭費用），依該合約第十三章第十三‧
六節第三款之約定，應由柏盛公司負擔。經伊以之與系爭仲裁判
斷書命伊給付之一千八百六十四萬三千五百六十五元相抵銷後，
柏盛公司對伊已無債權存在。又伊就系爭工程延宕之行政疏失，
既經系爭仲裁判斷書認定須負擔百分之四十之「佳上寶事件」移
除處理費，自無須就終止系爭合約，為處理剩餘垃圾所支出之系
爭費用，再依比例分擔。縱應比例分擔，惟伊是否與有過失？過
失比例為何？均應由昇達公司負舉證之責。另伊終止系爭合約後
，得按該合約第八‧三節第二款之約定，沒入柏盛公司繳交之履
約保證金，該公司無再主張以履約保證金債權為抵銷之餘地等語
，資為抗辯。
參加人柏盛公司則陳稱：系爭合約第十二章第十二‧二‧二節及
第十三章第十三‧六節第三款之相關約定，將嘉市環保局終止合
約後為完成被終止之合約所生費用，轉由伊負擔，顯失公平，依
民法第二百四十七條之一規定，應屬無效。嘉市環保局據以請求
伊負擔系爭費用，並無理由。況嘉市環保局以「重量」為計價單
位，與其於系爭仲裁事件抗辯應以「體積」計價不符，有違反「
禁反言」原則情形。且其以「掩埋」方式處理剩餘垃圾，費用高
於系爭合約採行「回收」方式甚多，不應全數轉由伊負擔。另伊
如完工可請領之工程款，亦應於系爭費用中扣除。此外，嘉市環
保局對系爭合約之廢塑膠性質認定錯誤，造成工程延宕，有所疏
失。就系爭費用，應依比例分擔，始符公平等語。
原審以：兩造不爭執昇達公司執系爭執行名義，聲由台北地院囑
託嘉義地院以九十三年度執助字第三一七號執行事件，就柏盛公
司依系爭仲裁判斷書，對嘉市環保局之一千八百六十四萬三千五
百六十五元，及自九十二年六月十日起加付法定遲延利息之債權
為強制執行。該仲裁判斷書認定：「嘉市環保局以柏盛公司逾完
工期限二個月，有系爭合約所訂重大違規事由，終止系爭合約，
係屬合法。柏盛公司為該合約之解除，並無理由。嘉市環保局應
給付柏盛公司「回填計畫變更增加之施工費用」等，共計二千二
百五十萬一千七百四十四元。經其以對柏盛公司之逾期罰款三百
八十五萬八千一百七十九元相抵銷後，尚應給付柏盛公司一千八
百六十四萬三千五百六十五元本息。柏盛公司另得請求給付之「
超出合約數量之施工費用」、「尚未請領第十一期、第十二期工
程款及應退還四日之逾期扣款」，已另經抵銷，無得再請求嘉市
環保局給付之餘額。嘉市環保局終止合約後，依合約第八章八‧
三之約定，得不予發還柏盛公司履約保證金（七百零九萬四千五
百元）及保留款。嘉市環保局於終止系爭合約後，將共計三萬一
千一百五十四點四三噸之剩餘垃圾，以每噸一千八百元，送竹崎
掩埋場處理，因而支出系爭費用。嗣於九十四年八月三十一日，
以其對柏盛公司之該費用債權，與對該公司所負之上開一千八百
六十四萬三千五百六十五元債務相抵銷。另柏盛公司未依約完成
之剩餘垃圾量（比例）為百分五點三五。該公司就未完工部分，
依約原可請領之工程款為一千五百三十三萬八千二百八十九元」
等事實，堪認為真實。依系爭合約第十三章第十三‧六節第三款
第四目、第十二目之約定意旨，足認嘉市環保局以柏盛公司有該
合約第十二章第十二‧一‧二‧二節第四款所定之「完工逾期」
事由，終止合約，仍屬第十三章第十三‧六節第三款所定之「契
約經第一款規定終止」之範疇。又該合約第十二章第十二‧三‧
一節，及同節第二款之約定，核屬工程實務所必要，基於契約自
由及當事人自治原則，仍屬有效。而上開條款關於「其他處理契
約終止後權利義務之一切必要條款」之約定，未約明限於了結合
約關係存續中已生之權利義務關係。故倘當事人間就契約終止後
所生之權利義務關係另有約定，即非法所不許。職此，系爭合約
第十三章第十三‧六節第三款之約定，既未為第十二章第十二‧
三‧一節第二款第四目約定之「其他處理契約終止後權利義務之
一切必要條款」所排除。則該合約第十三章第十三‧六節第三款
之特約條款，於合約終止時仍具效力。嘉市環保局執此項約定，
請求柏盛公司負擔合約終止後，為完成工程合約（即處理剩餘垃
圾）所增加之費用，即屬有據。且經審酌一切情形，系爭合約第
十二章第十二‧二‧二節，及第十三章第十三‧六節之相關約定
，未顯失公平，無民法第二百四十七條之一規定應屬無效之情形
。系爭仲裁判斷書認定系爭合約終止時，柏盛公司未完成之工作
（比例）為百分之五點三五，則以合約約定移除（垃圾）量七十
萬立方公尺計算，該未移除部分約為三萬七千四百五十立方公尺
。兩造復不爭執嘉市環保局終止合約後，曾運送合計三萬一千一
百五十四點四三噸之垃圾至竹崎掩埋場處理。再參以證人陳水源
證述他人無法在系爭工程所在之垃圾場偷倒垃圾，及昇達公司或
柏盛公司未能證明送至竹崎掩埋場處理之垃圾，有他人偷倒或非
屬柏盛公司未移除者等各情。足認嘉市環保局於終止合約後，處
理柏盛公司未移除之垃圾數量為三萬一千一百五十四點四三立方
公尺（噸）。訴外人環基工程顧問股份有限公司依丈量面積推估
之數量，不足為據，亦無再依東海大學魏玉麟教授實驗室之「表
二‧一‧三垃圾採樣分析結果」，換算體積重之必要。而嘉市環
保局於終止合約後，將柏盛公司未完工，合計三萬一千一百五十
四點四三噸之剩餘垃圾，以每噸一千八百元，委託嘉義縣竹崎鄉
公所掩埋，不論處理方式或處理費用，均屬適當。嘉市環保局依
系爭合約第十三章十三‧六第三款之約定，請求柏盛公司給付（
負擔）系爭費用，即屬有理。惟審酌柏盛公司就系爭工程之延宕
，而遭嘉市環保局終止合約，核與嘉市環保局等行政機關就廢塑
膠性質之認定（解釋）前後不一，有相當因果關係。及系爭仲裁
判斷書，認為嘉市環保局就廢塑膠性質前後不一之認定，使柏盛
公司無從依循，造成履約困難，而就「佳上寶事件」之移除處理
費，應負擔百分之四十，方屬公平合理等情。嘉市環保局就系爭
費用，亦應負擔百分之四十之責任。準此，嘉市環保局僅得請求
柏盛公司負擔系爭費用之百分之六十，即三千三百六十四萬六千
七百八十四元。再者，稽諸系爭合約第十三章第十三．六節第三
款之約定本旨及目的，嘉市環保局據此請求柏盛公司系爭費用時
，仍應扣除柏盛公司尚未完成之工程款（一千五百三十三萬八千
二百八十九元）。經予扣除後，嘉市環保局尚得請求柏盛公司負
擔之費用為一千八百三十萬八千四百九十五元。此外，依系爭合
約（第八章）第八‧三條第二項，及第四項之約定意旨，足見第
二項關於「乙方（柏盛公司）違反本契約所定之義務致甲方（嘉
市環保局）終止本契約」、「保證金予以沒入」，及第四項關於
「因可歸責於廠商之事由，致終止契約」、「保證金不予發還」
，實質意涵相同，均指柏盛公司違約致嘉市環保局終止合約時，
嘉市環保局得「沒入」或「不予發還」履約保證金之意。而該合
約（第八章）八‧三第六款（項）既約定「不發還履約保證金者
，其金額得抵付相當金額之逾期違約金。」，則柏盛公司原得就
嘉市環保局不予發還之履約保證金（七百零九萬四千五百元），
先行抵付逾期罰款。卻因系爭仲裁判斷書認定柏盛公司對嘉市環
保局有第十一期款等其他工程款債權，經嘉市環保局以其逾期罰
款債權（一千七百二十五萬七千零八十三元）為抵銷後，嘉市環
保局尚得請求之逾期罰款三百八十五萬八千一百七十九元，又經
柏盛公司以其另對嘉市環保局之「回填計畫變更增加施工費用」
等工程款債權為抵銷。經抵銷後，嘉市環保局尚應給付柏盛公司
一千八百六十四萬三千五百六十五元等情，而已無逾期罰款之餘
額得供柏盛公司以該履約保證金抵付。是昇達公司主張柏盛公司
之該履約保證金，抵付嘉市環保局上述得請求柏盛公司負擔之剩
餘垃圾處理費債權（一千八百三十萬八千四百九十五元），方符
合事理之平，自應准許。抵付後，嘉市環保局得請求柏盛公司負
擔之處理費為一千一百二十一萬三千九百九十五元。則嘉市環保
局於九十四年八月三十一日，就剩餘垃圾處理費部分，與系爭仲
裁判斷書命其給付柏盛公司之一千八百六十四萬三千五百六十五
元相抵銷，於法並無不合，且無礙於訴訟之終結，應予准許。經
此抵銷，柏盛公司對於嘉市環保局仍有七百四十二萬九千五百七
十元，及自九十二年六月十日起加付之法定遲延利息之債權存在
。乃嘉市環保局竟於收受系爭執行命令後，予以否認，聲明異議
。昇達公司求為確認柏盛公司對嘉市環保局之債權，於該本息之
範圍內存在，即應准許，逾此不應准許等詞。為原審心證之所由
得，並說明兩造其餘攻擊防禦方法毋庸逐一論述之理由。因而就
昇達公司請求確認柏盛公司對嘉市環保局之債權存在，於超過七
百四十二萬九千五百七十元本息部分，廢棄第一審所為該公司勝
訴之判決，改判駁回其訴及上訴。並就第一審所為確認柏盛公司
對嘉市環保局有七百四十二萬九千五百七十元本息之債權存在部
分，維持昇達公司勝訴之判決，駁回嘉市環保局之其餘上訴，經
核於法並無違誤。
查系爭合約（第八章）八‧三第六款（項）約定「不發還履約保
證金者，其金額得抵付相當金額之逾期違約金。」（一審卷第二
宗三一八頁）。而依系爭仲裁判斷書之認定，嘉市環保局於終止
該合約後，得不予發還柏盛公司七百零九萬四千五百元之履約保
證金，又為原審所認定之事實。則原審審酌柏盛公司原得就嘉市
環保局不予發還之該履約保證金，（於系爭仲裁事件中）先行抵
付逾期罰款，卻因嘉市環保局以其逾期罰款債權，另與柏盛公司
之其他工程款債權等相抵銷，致已無逾期罰款債權之餘額，得供
柏盛公司以履約保證金為抵付等情。認為柏盛公司之該履約保證
金，仍得以之抵付嘉市環保局得請求柏盛公司負擔之剩餘垃圾處
理費（一千八百三十萬八千四百九十五元），方符合事理之平，
經核於法尚無不合。又原判決於第十二頁至第十五頁，係說明嘉
市環保局依系爭合約第十二章第十二．一．二．二節第四款約定
，終止合約後，仍得依第十三章第十三．六節第三款之約定，請
求柏盛公司負擔其就該公司未依約完成之剩餘垃圾所支出之處理
費用，並無昇達公司所指，該判決逕認嘉市環保局係依第十三章
第十三．六節之相關約定，終止系爭合約之情。兩造上訴論旨，
徒就原審採證、認事，及解釋契約之職權行使，暨其他無關之贅
述，各自指摘原判決對其不利部分為不當，聲明廢棄，非有理由
。  
據上論結，本件兩造上訴均無理由。依民事訴訟法第四百八十一
條、第四百四十九條第一項、第七十八條、第八十六條第一項，
判決如主文。
中    華    民    國  一○○  年    六    月    二    日
                      最高法院民事第六庭
                          審判長法官  陳  淑  敏  
                                法官  簡  清  忠  
                                法官  王  仁  貴  
                                法官  沈  方  維  
                                法官  鄭  傑  夫  
本件正本證明與原本無異
                                      書  記  官  
中    華    民    國  一○○  年    六    月   十四   日
                                                       s